【裁判字號】    92,台上,2532
【裁判日期】    921127
【裁判案由】    排除侵害
【裁判全文】
最高法院民事判決                              九十二年度台上字第二五三二號
    上  訴  人  丁 ○ ○
    訴訟代理人  尤 中 瑛律師
    被 上訴 人  戊○○○︵即.
                乙 ○ ○
                甲 ○ ○
                庚 ○ ○
                辛 ○ ○
                丙 ○ ○
                己 ○ ○
右當事人間請求排除侵害事件，上訴人對於中華民國九十一年一月十六日台灣高等法
院高雄分院第二審判決︵九十年度重上字第八五號︶，提起上訴，本院判決如左：
    主  文
原判決除假執行部分外廢棄，發回台灣高等法院高雄分院。
    理  由
本件上訴人主張：坐落高雄縣大樹鄉○○段五○一、五○二、五○九、五四六、五四
七、五四八、五五○、五五一、五六三等地號土地︵下稱系爭土地︶係伊與其他共有
人共有，被上訴人擅自在系爭土地如第一審判決附圖一、二所示位置上搭建房屋使用
，無權占用系爭土地等情，爰依民法第七百六十七條規定，求為命被上訴人將系爭土
地上物拆除，返還土地予共有人全體之判決︵第一審共同被告楊李淑美、楊榮福、吳
平鑫、許明利、許燕燈、簡秋龍經第一審判決敗訴，未據聲明不服，已告確定︶。
被上訴人則以：系爭土地係原所有權人李水之繼承人李金英出賣與伊建築房屋，或於
買受前即租地建屋，歷經數十年，其他繼承人均未表示反對，早已默認李金英之出賣
行為，即非無權占有。況且上訴人為共有人之一，取得面積不到一坪，與買受人間有
虛偽買賣，應為無效，其請求顯有權利濫用及違反誠信原則等語，資為抗辯。
原審將第一審所為上訴人勝訴之判決廢棄，改判駁回其訴，係以：上訴人主張伊為系
爭土地共有人之一，被上訴人分別在該土地如第一審判決附圖一、二所示位置上建築
房屋使用之事實，業據提出土地登記簿謄本為證，且經第一審法院勘驗並囑託高雄縣
鳳山地政事務所測量屬實，有勘驗筆錄及複丈成果圖可憑，並為被上訴人所不爭執，
堪信為真。惟按繼承人有數人時，在分割遺產前，各繼承人對於遺產全部為公同共有
；公同共有之遺產，得由繼承人中互推一人管理之。民法第一千一百五十一條、第一
千一百五十二條定有明文。查證人即系爭土地共有人盧桂花︵原判決誤載為盧金花︶
、日據時期任地方保正之梁保印分別證述「……，共有人皆是繼承後才知道有土地」
、「李水是地主，李金英是李水妻子之一，都是李金英全權代表李水收租或買賣，沒
聽過其他各房子孫有何異議」各等語，足見系爭土地原所有權人李水於三十八年十一
月二十四日死亡，當時由繼承人李金英為管理、使用、收益及處分，且於繼承開始時
起迄八十八年間辦理繼承登記或現時均無其他繼承人有反對之表示。又據被上訴人提
出之買賣契約書、杜賣盡根契據等文書記載被上訴人分別自四十年間起與李金英為買
賣行為，契約亦有「曾出租與買受人建築房屋」之記載。是被上訴人辯稱有先租地建
屋再買地，亦有買地建屋云云，應可採信。又查，李水之妻李吳鷗於昭和十一年︵即
民國二十五︶死亡，李金英於三十五年登記為李水之妻，有高雄縣鳳山地政事務所函
附戶籍謄本及繼承系統表均影本可稽。是李水死亡後，李金英既為李家管理家務，則
為家計負擔在必要限度內處分當時尚屬繼承人公同共有之遺產，其與被上訴人間之買
賣行為，當可推定其已得公同共有人全體之同意，且共有人全體迄未為任何反對舉動
，亦足以推知已同意李金英管理家務包括系爭土地之管理、處分︵最高法院三十三年
上字第五七六號、三十三年上字第一一九六號判例參照︶。上訴人主張李金英未得全
體共有人同意與被上訴人簽訂買賣契約，不能拘束其他共有人云云，自無可採。綜上
，被上訴人既因向李金英買受而占有系爭土地建屋，即非無權占有。從而，上訴人依
民法第七百六十七條規定，請求被上訴人拆除地上物返還土地，為無理由，不應准許
等詞，為其判斷之基礎。
按管理家務之人處分共有財產，能否即認為代表全家之行為，仍應以其處分家產有無
必要用途，即是否用以清償公共負擔之費用為斷︵本院二十年上字第一八八八號判例
參照︶。查原審既認定系爭土地原所有權人李水於三十八年十一月二十四日死亡，之
後，其妻李金英管理家務，且於四十年間起出售系爭土地與被上訴人，則李金英處分
系爭土地即李水之遺產有無必要之用途，是否用以清償全體繼承人公共負擔之費用？
原審未詳予審認，遽認李金英就系爭土地與被上訴人所為買賣行為，推定其已得其他
共有人全體之同意，尚嫌速斷。其次，系爭土地係於八十八年十月二十八日辦妥繼承
登記，有土地登記謄本可稽︵見一審卷第一宗九至二六頁、四二至一八四頁︶；證人
即系爭土地共有人之一盧桂花於第一審證稱：「共有人皆繼承後才知道有土地」等語
︵見一審卷第二宗一四○頁︶，倘所言非虛，能否謂李水之法定繼承人除李金英外其
他繼承人已同意李金英就系爭土地與被上訴人所為買賣行為？即非無疑。原審未詳予
調查，遽以上開理由，為上訴人敗訴之判決，亦有未合。上訴論旨，指摘原判決不當
，聲明廢棄，為有理由。
據上論結，本件上訴為有理由，依民事訴訟法第四百七十七條第一項、第四百七十八
條第二項，判決如主文。
中      華      民      國    九十二    年     十一     月    二十七    日
                              最高法院民事第二庭
                                  審判長法官  曾  桂  香
                                        法官  劉  延  村
                                        法官  劉  福  聲
                                        法官  黃  秀  得
                                        法官  葉  勝  利
      右正本證明與原本無異
                                              書  記  官
中      華      民      國    九十二    年     十二     月      九      日
                                                                        Ｌ


司法院資訊處製作；財團法人民間司法改革基金會備份。
